---
title: "Analisis Descriptivo"
---


```{r, warning=FALSE, message=FALSE, echo = FALSE}
library(dplyr)
library(knitr)
library(ggplot2)
```



# Base de datos
La base de datos fue tomada de la Encuesta Nacional de Calidad de Vida en Colombia [@DANE2020a]. Después de un estudio previo sobre el comportamiento de la natalidad y las variables que son determnisiticas en la demografia colombiana. Se procede a la limpieza y depuración de los datos, Donde se selecciona las siguientes variables de interés de acuerdo con la literatura [@Robayo2019]: 

* **P6020:** Sexo 
* **P6040:** Edad 
* **P5502:** Estado civil   
* **P6080:** Pueblo o etnia   
* **P8587:** Nivel educativo
* **I_HOGAR:** Ingreso mensual total del hogar 
* **REGION:** Región
* **P8520S1A1:** Estrato
* **HIJOS:** Hijos


Se procede a realizar un análisis descriptivo y exploratorio de todas las variables seleccionadas con el fin de tener un entendimiento más claro del conjunto de datos y de ser posible encontrar relaciones de dichas variables con la variable respuetas **Hijos**

```{r echo = FALSE}
#Lectura de la base de datos
labeled <- read.csv("../db/labeled_input.csv", header = TRUE, sep = ",")
data <- data.frame(labeled)
```

# Medidas de localización 
```{r echo = FALSE}
#data_n variables numericas
data_n  <- data %>% select(P6040, I_HOGAR, CANT_PERSONAS_HOGAR, HIJOS)
#data_c variables categoricas 
data_c  <- data %>% select(P6020, P5502, P6080, P8587, REGION, P8520S1A1)

#Nombres de las columnas de data_n y data_c 
colnamesdatan <- c("Edad", "Ingreso mensual del Hogar", "Personas en el hogar", "Hijos")
colnamesdatac <- c("Sexo", "Estado civil", "Etnia", "Nivel Educativo", "Region", "Estrato")

#calculo de la desviacion estandar 
sd_f <- function(data) {
  sd(data, na.rm = TRUE)
}

#Resumen numericos 
kable(summary(data_n), caption = "Medidas de localizacion", col.names = colnamesdatan)
kable(t(apply(data_n, 2, sd_f)), caption = "Desviaciones Estandar", col.names = colnamesdatan)

```
* Las edades de las cabezas de hogares encuestadas en Colombia se encuentra en un rango de **13 años** a **106 años** con promedio de **49 años**  de edad que varían en **+- 16 años** . 

* Los ingresos mensuales de los hogares colombianos encuestados se encuentran en un rango de **530.000** a **284.600.000 pesos colombianos** con un promedio de **1.726.408 pesos colombianos** por hogar que varían en **+- 2.948.921 pesos colombianos**. Se hace énfasis en que un valor que describe mejor los ingresos mensuales de un hogar colombiano es la **mediana** que nos indica que el 50% de los hogares encuestados tienen ingresos mensuales de **1.021.667 pesos Colombianos** .

* El numero de personas en los hogares Colombianos encuestados se encuentran en un rango de **1 persona** a **19 personas** por hogar con un promedio de **3 personas**  por hogar que varían **+- 2 personas**.  

* Los hijos de los hogares colombianos encuestados se encuentran en un rango de **0 hijos** a **11 hijos** con un promedio de  **1 hijo** por hogar y varían  en **+- 1 hijo**.


### Variable Edad (P6040)
```{r echo=FALSE}
ggplot(data,aes(x=P6040))+
  geom_bar(color="black",fill="red", alpha=0.2)+
  labs(title = "Histograma de las Edades")+
  ylab("Numeros de Hogares")
```

Las edades de los jefes de hogar encuestados en este reporte se encuentran entre los **30 años** y **65 años** de edad.


```{r echo=FALSE}
ggplot(data, aes(x=factor(HIJOS), y=data_n$P6040))+
  geom_boxplot(color='black',fill='red',alpha=0.2,notch = F,notchwidth = 0.8,
               outlier.colour = 'red',outlier.fill = 'red',outlier.size = 3)+
  labs(title = 'Comparacion de la edad respecto al numero de hijos',
       x = 'Hijos', y='Edad',color=NULL)+
  stat_summary(fun=mean,geom='point',shape=21,size=2,color='black',fill='black')
```

Se observa que los encuestados que tienen **0 hijos** pueden ser determinados por diferentes **edades** a medida que la cantidad de **hijos incrementa** el comportamiento de las **edades** es muy similar.  

### Variable Sexo (P6020)

A continuación se muestra el conteo de la variable sexo con  $1$ siendo  *Hombre* y $2$ siendo *Mujer* mostrando una variable dicotómica con una muestra de mas hombres que mujeres y un total de 93988 encuestados cabeza de hogar. Esta es una variable de las más influyentes según la documentación encontrada ya que muchos sugieren el estudio de la fertilidad de las mujeres para predecir el crecimiento poblacional.

```{r echo = FALSE}
#Formato en tipo de tabla 
table_f <- function(data, colname) {
  frec <- as.data.frame(table(data))
  frec_abs <- as.data.frame(prop.table(table(data)))
  colnames(frec) <- c(colname, "Frecuencia")
  colnames(frec_abs) <- c(colname, "Frecuencia.Abs. ")
  frecuency <- merge(frec, frec_abs, by = colname)
  return(kable(frecuency))
}

#tabla de la variable sexo
table_f(data$P6020, 'Sexo')
```
```{r echo=FALSE}
 ggplot(data_c, aes(x=factor(P6020), y=data_n$HIJOS))+
  geom_boxplot(color='black',fill='red',alpha=0.2,
               outlier.colour = 'red',outlier.fill = 'red',outlier.size = 3)+
  labs(title = 'Diagrama de cajaa sexo vs cantidad de hijos',
       x = 'Sexo', y='número de hijos',color=NULL)
```
El comportamiento de la cantidad de **hijos** respecto al género del **jefe de hogar** encuestado es muy similar.


### Variable Estado Civil (P5502)

La variable estado civil se refiere a la situación del encuestado por sus relaciones en familia. Es vista como una situación personal, sin embargo, suele sugerir algunos estados económicos de la persona, por lo cual es participativa en la mayoría de las encuestas del estado. Los datos de la encuesta se representan de la siguiente manera:

* $1$ No está casado(a) y vive en pareja hace menos de dos años
* $2$ No está casado(a) y vive en pareja hace dos años o más 
* $3$ Está viudo(a) 
* $4$ Está separado(a) o divorciado(a)
* $5$ Está soltero(a)
* $6$ Está casado(a)

Se puede ver que aproximadamente el 35% de los encuestados no están casados y viven en pareja hace más de 2 años, además 23% están casados. Artículos como [1] ¿Unión libre o matrimonio? Efectos en el bienestar de los hijos sugieren que el estado civil influye directamente en el bienestar infantil dando a los hogares con padres casados unos mejores resultados en varios aspectos como la estabilidad económica y la planificación a futuro.

[1]: Amador, Diego, & Bernal, Raquel. (2012). ¿Unión libre o matrimonio? Efectos en el bienestar de los hijos. El trimestre económico, 79(315), 529-573. Recuperado en 14 de mayo de 2021, de http://www.scielo.org.mx/scielo.php?script=sci_arttext&pid=S2448-718X2012000300529&lng=es&tlng=es.

```{r echo = FALSE}
#table de la variable Estado Civil
table_f(data$P5502, 'Estado Civil')
```
```{r echo=FALSE}
ggplot(data, aes(x=factor(P5502), y=data_n$HIJOS))+
  geom_boxplot(color='black',fill='red',alpha=0.2,notch = F,notchwidth = 0.8,
               outlier.colour = 'red',outlier.fill = 'red',outlier.size = 3)+
  labs(title = 'Comparacion del numero de hijos respecto al Estado Civil',
       x = 'Estado Civil', y='Número de hijos',color=NULL)+
  stat_summary(fun=mean,geom='point',shape=21,size=2,color='black',fill='black')
```

El comportamiento de la cantidad de **hijos** respecto al **Estado civil ** es muy similar. Aproximadamente y sin importar el estado civil en los **encuestados** la cantidad de hijos es **0 hijos** a **3 hijos**  


### Variable Etnia (P6080)

La etnia es una caracterización de las comunidades que comparten rasgos socioculturales y afinidades raciales, los miembros de determinados grupos son reconocidos por sus costumbres o creencias, para esta encuesta se tomaron las siguientes etnias:

* $1$ Indígena
* $2$ Gitano(a) (Rom)
* $3$ Raizal del archipiélago de San Andrés, Providencia y Santa Catalina 
* $4$ Palenquero (a) de San Basilio
* $5$ Negro (a), mulato (a)(afrodescendiente),afrocolombiano(a) 
* $6$ Ninguno de los anteriores

El 80% no pertenecen a ninguna etnia o pueblo específico de alguno de los presentados por la encuesta, además tanto la raza afrodescendiente como la indigena representan un 9% de la muestra. La variable Etnia es considerada importante en este estudio ya que varios autores consideran que las costumbres de las distintas razas pueden influir en la estructuración de las familias de las futuras generaciones.


```{r echo = FALSE}

#tabla de la variable Etnia
table_f(data$P6080, 'Etnia')
```
```{r echo=FALSE}
ggplot(data, aes(x=factor(P6080), y=data_n$HIJOS))+
  geom_boxplot(color='black',fill='red',alpha=0.2,notch = F,notchwidth = 0.8,
               outlier.colour = 'red',outlier.fill = 'red',outlier.size = 3)+
  labs(title = 'Comparacion del numero de hijos respecto a la Etnia',subtitle = ' ',caption = ' ',
       x = 'Etnia', y='Número de hijos',color=NULL)+
  #theme_elegante()+
  stat_summary(fun=mean,geom='point',shape=21,size=2,color='black',fill='black')
```




### Variable Región  (REGION)

Pregunta relacionada a la región en que se encuentra el hogar de la persona encuestada, donde:

* $1$ Caribe
* $2$ Oriental 
* $3$ Central
* $4$ Pacifica(sin valle)
* $5$ Bogota 
* $6$ Antioquia
* $7$ Valle del Cauca 
* $8$ San Andrés 
* $9$ Orinoquía - Amazonía 

Se puede ver que la región con mayor cantidad de encuestados pertenece a la región $Caribe$ seguido por la región $Central$, además, las regiones con menos encuestados son $San Andrés$ y $Bogotá$. Según indicadores del banco mundial [2] la tasa de natalidad va en decrecimiento cada año sin embargo para cada país la cantidad de nacidos vivos por cada mil personas cambia  . Así mismo, al tener una mayor cantidad de encuestados por region es posible que la cantidad de hijos para esa región sea mayor. 

[2]: Banco Mundial. (2019). Tasa de natalidad, nacidos vivos en un año (por cada 1.000 personas), de https://datos.bancomundial.org/ 

```{r echo = FALSE}
#tabla de la variable Region 
table_f(data$REGION, 'Region')
```
```{r echo=FALSE}
ggplot(data_c, aes(x=factor(REGION), y=data_n$HIJOS))+
  geom_boxplot(color='black',fill='red',alpha=0.2,notch = F,notchwidth = 0.8,
               outlier.colour = 'red',outlier.fill = 'red',outlier.size = 3)+
  labs(title = 'Comparacion del numero de hijos respecto a la Region',
       x = 'Region', y='Número de hijos',color=NULL)+
  stat_summary(fun=mean,geom='point',shape=21,size=2,color='black',fill='black')
```


### Variable Estrato (P8520S1A1)

Pregunta relacionada con el estrato en que se encuentra el hogar de la persona encuestada, basado en la información presentada por el recibo de servicios públicos de energía eléctrica, donde:

* $0$ Recibos sin estrato o el servicio es pirata
* $1$ Bajo - Bajo
* $2$ Bajo 
* $3$ Medio - Bajo
* $4$ Medio
* $5$ Medio - Alto 
* $6$ Alto
* $8$ Planta eléctrica  
* $9$ No conoce el estrato o no cuenta con recibo de pago. 

Nótese que los valores categóricos de nivel se encuentran entre 0−6, mientras que los valores $8$ y $9$ se refieren al uso de una planta eléctrica o el desconocimiento de la información. Por otro lado se puede ver que la mayoría de encuestados pertenecen  a los estratos bajo−bajo y bajo según el recibo de servicios públicos indicando que más del $70\%$ pertenecen a estratos $2$ o menor.

```{r echo = FALSE}
#tabla de la variable Estrato
table_f(data$P8520S1A1, 'Estrato')
```
```{r echo=FALSE}
ggplot(data_c, aes(x=factor(P8520S1A1), y=data_n$HIJOS))+
  geom_boxplot(color='black',fill='red',alpha=0.2,notch = F,notchwidth = 0.8,
               outlier.colour = 'red',outlier.fill = 'red',outlier.size = 3)+
  labs(title = 'Comparacion de los hijos respecto al estrato',
       x = 'Estrato', y='Número de hijos',color=NULL)+
  stat_summary(fun=mean,geom='point',shape=21,size=2,color='black',fill='black')
```



### Variable Nivel Educativo (P8587)

Pregunta relacionada al nivel educativo más alto alcanzado por la cabeza del hogar y el último año o grado aprobado en este nivel, donde; 

* $1$ Ninguno 
* $2$ Preescolar 
* $3$ Básica Primaria $(1º - 5º)$
* $4$ Básica secundaria $(6º-9º)$
* $5$ Media $(10º-13º)$ 
* $6$ Técnico sin título
* $7$ Técnico con título
* $8$ Tecnológico sin título
* $9$ Tecnológico con título
* $10$Universitario sin titulo
* $11$Universitario con titulo
* $12$Postgrado sin titulo
* $13$ Postgrado con titulo

Los valores $3$,$4$ y $5$ corresponden a más del $70\%$ de la población, encontrándose un nivel educativo promedio en básica secundaria, y media. La variable resulta interesante para el estudio pues según Medina Hernández, Edith Johana. (2012)  [3] la educación y la fecundidad de las mujeres están estrechamente ligadas, mostrando que altos niveles de educación en las mujeres disminuyen la fecundidad. 

[3]: Medina Hernández, Edith Johana. (2012). Diferenciales regionales de la fecundidad según el nivel educativo de las mujeres colombianas en edad fértil. Sociedad y Economía, (23), 205-234. Retrieved May 14, 2021, from http://www.scielo.org.co/scielo.php?script=sci_arttext&pid=S1657-63572012000200011&lng=en&tlng=es

```{r echo = FALSE}
#tabla de la variable Educacion
table_f(data$P8587, 'Nivel Educación')
```
```{r echo=FALSE}
ggplot(data_c, aes(x=factor(P8587), y=data_n$HIJOS))+
  geom_boxplot(color='black',fill='red',alpha=0.2,notch = F,notchwidth = 0.8,
               outlier.colour = 'red',outlier.fill = 'red',outlier.size = 3)+
  labs(title = 'Comparacion del numero hijos respecto al Nivel Educativo',subtitle = ' ',caption = ' ',
       x = 'Nivel Educativo', y='Número de hijos',color=NULL)+
  stat_summary(fun=mean,geom='point',shape=21,size=2,color='black',fill='black')
```



```{r echo=FALSE}
#ggplot(data_n,aes(x=HIJOS))+
#  geom_bar(color="black",fill="red", alpha=0.2)+
#   labs(title = "Diagrama de barras Hijos")+
#  ylab("Numeros de Hogares")
```


### Algunas graficas Descriptivas de Interes

```{r echo = FALSE}

#Grid de tamaño 2x3 
par(mfrow = c(2, 3))


hist(data_n$P6040, main = "Edad", xlab = "Años", ylab = "Frecuencia Relativa")

boxplot(data_n$I_HOGAR, main = "Ingresos Mensuales en el Hogar", xlab = "Pesos Colombianos",
        ylim = c(0, 10000000))


t_estrato <- table(data_c$P8520S1A1)
g_estrato <- barplot(t_estrato,
                     main = "Estrato",
                     ylab = "Frecuencia Relativa",
                     las = 1)


hist(data_n$CANT_PERSONAS_HOGAR, main = "Personas en el Hogar", xlab = "Numero de hijos",
      ylab = "Frecuencia Relativa")

hist(data_n$HIJOS, main = "Hijos", xlab = "Numeros de hijos", ylab ="Frecuencia Relativa")


t_sexo <-prop.table(table(data_c$P6020))
g_sexo <- barplot(t_sexo, 
        col = c("gray", "pink"),
        main = "Sexo",
        ylab = "Frecuencia Relativa",
        ylim = c(0, 0.8),
        las = 1,
        legend.text = c ("Hombre", "Mujer"))

text(x = g_sexo,  y=t_sexo, pos=3, cex=0.8, col="black",
     label=round(t_sexo, 4))

```


Del grafico anterior se observa:

* La  **Edades** de las cabezas de hogar encuestadas se concentran en **35** y **55 años** de **edad**.

* Los **Ingresos mensuales** en los hogares colombianos presentan valores **Extremos Atípicos** algo que se esperaba
después de ver los resúmenes numéricos donde el promedio de los ingresos mensuales se encontraba **1.726.408 pesos colombianos** y variaba **+- 2.948.921 pesos colombianos**.

* Los **Estratos** predominantes en la encuesta de los hogares colombiano son el **estrato 1**, **estrato 2** y **estrato 3**. 

* La mayoría de hogares colombianos tiene un numero de **personas** en el hogar entre **1 persona** y **5 personas** por hogar.  

* La mayoría de hogares colombianos tiene un numero de **hijos**  entre **0 hijos** y **2 hijos**  por hogar, lo cual es cercano a un estudio realizado en Cauca [@Gomez-Sanchez2015]. 

* El **64%** de las cabezas de hogar encuestadas son **Hombres** y el **36%** son **Mujeres**.


```{r echo = FALSE}
#data_n %>% select(I_HOGAR) %>% filter(I_HOGAR < 100000000) %>% count()
```


# Relaciones entre las variables y nuestra etiqueta (Hijos)

Variables Categóricas:

```{r echo = FALSE}
data_s <- data %>% select(P6040, P5502, P6020,  P8587, REGION,  P8520S1A1, HIJOS,)
colnames(data_s) <- c("Estado Civil", "Sexo", "Educacion", "Region", "Estrato", "Hijos")

panel.hist <- function(x, ...)
{
    usr <- par("usr"); on.exit(par(usr))
    par(usr = c(usr[1:2], 0, 1.5) )
    h <- hist(x, plot = FALSE)
    breaks <- h$breaks; nB <- length(breaks)
    y <- h$counts; y <- y/max(y)
    rect(breaks[-nB], 0, breaks[-1], y, col = "red", ...) #col="cyan"
}
panel.cor <- function(x, y, digits = 2, prefix = "", cex.cor, ...)
{
    usr <- par("usr"); on.exit(par(usr))
    par(usr = c(0, 1, 0, 1))
    r <- abs(cor(x, y))
    txt <- format(c(r, 0.123456789), digits = digits)[1]
    txt <- paste0(prefix, txt)
    if(missing(cex.cor)) cex.cor <- 0.8/strwidth(txt)
    text(0.5, 0.5, txt, cex = cex.cor * r)
}

pairs(data_s,lower.panel = panel.smooth, upper.panel = panel.cor,diag.panel = panel.hist)
```

No se alcanza a percibir algún tipo de relación en el grafico anterior. 


Variables Continuas: 

```{r echo = FALSE}
data_s2 <- data %>% select(P6040, I_HOGAR, CANT_PERSONAS_HOGAR, HIJOS)
colnames(data_s2) <- c("Edad", "Ingresos del Hogar", "#Personas en el Hogar", "Hijos")

panel.hist <- function(x, ...)
{
    usr <- par("usr"); on.exit(par(usr))
    par(usr = c(usr[1:2], 0, 1.5) )
    h <- hist(x, plot = FALSE)
    breaks <- h$breaks; nB <- length(breaks)
    y <- h$counts; y <- y/max(y)
    rect(breaks[-nB], 0, breaks[-1], y, col = "gray", ...)
}
panel.cor <- function(x, y, digits = 2, prefix = "", cex.cor, ...)
{
    usr <- par("usr"); on.exit(par(usr))
    par(usr = c(0, 1, 0, 1))
    r <- abs(cor(x, y))
    txt <- format(c(r, 0.123456789), digits = digits)[1]
    txt <- paste0(prefix, txt)
    if(missing(cex.cor)) cex.cor <- 0.8/strwidth(txt)
    text(0.5, 0.5, txt, cex = cex.cor * r)
}

pairs(data_s2,lower.panel = panel.smooth, upper.panel = panel.cor,diag.panel = panel.hist)
```

Se observan una posible relación fuerte entre el **Número de personas en el hogar** y la variable hijo. Dicha relación es un poco **obvia**. 



```{r echo = FALSE}
kable(cor(x=data$CANT_PERSONAS_HOGAR, y=data$HIJOS), col.names = "Correlación de las Personas del Hogar entre el Número de Hijos", align = rep('l', 1))

```



Efectivamente dichas variables están relacionadas.