---
title: "Analisis Descriptivo"
output: html_document
---


```{r import-dependencies, warning=FALSE, message=FALSE, echo = FALSE}
library(dplyr)
library(knitr)
```

# Base de datos: 
La base de datos fue tomada de la Encuesta Nacional de calidad de vida en Colombia por el DANE y después de un proceso de limpieza y depuración de los datos. Hemos selecciona las siguientes variables de interés: 

* **P6020:** Sexo 
* **P6040:** Edad 
* **P5502:** Estado civil   
* **P6080:** Pueblo o etnia   
* **P8587:** Nivel educativo
* **I_HOGAR:** Ingreso mensual total del hogar 
* **REGION:** Región
* **P8520S1A1:** Estrato
* **HIJOS:** Hijos

```{r echo = FALSE}
#Lectura de la base de datos
labeled <- read.csv("../db/labeled_input.csv", header = TRUE, sep = ",")
data <- data.frame(labeled)
```

# Medidas de localizacion 
```{r echo = FALSE}
#data_n variables numericas
data_n  <- data %>% select(P6040, I_HOGAR, CANT_PERSONAS_HOGAR, HIJOS)
#data_c variables categoricas 
data_c  <- data %>% select(P6020, P5502, P6080, P8587, REGION, P8520S1A1)

#Nombres de las columnas de data_n y data_c 
colnamesdatan <- c("Edad", "Ingreso mensual del Hogar", "Personas en el hogar", "Hijos")
colnamesdatac <- c("Sexo", "Estado civil", "Etnia", "Nivel Educativo", "Region", "Estrato")

#calculo de la desviacion estandar 
sd_f <- function(data) {
  sd(data, na.rm = TRUE)
}

#Resumen numericos 
kable(summary(data_n), caption = "Medidas de localizacion", col.names = colnamesdatan)
kable(t(apply(data_n, 2, sd_f)), caption = "Desviaciones Estandar", col.names = colnamesdatan)

```
* Las edades de las cabezas de hogares encuestadas en Colombia se encuentra en un rango de **13 años** a **106 años** con promedio de **49 años**  de edad que varían en **+- 16 años** . 

* Los ingresos mensuales de los hogares colombianos encuestados se encuentran en un rango de **530.000** a **284.600.000 pesos colombianos** con un promedio de **1.726.408 pesos colombianos** por hogar que varían en **+- 2.948.921 pesos colombianos**. Se hace énfasis en que un valor que describe mejor los ingresos mensuales de un hogar colombiano es la **mediana** que nos indica que el 50% de los hogares encuestados tienen ingresos mensuales de **1.021.667 pesos Colombianos** .

* El numero de personas en los hogares Colombianos encuestados se encuentran en un rango de **1 persona** a **19 personas** por hogar con un promedio de **3 personas**  por hogar que varían **+- 2 personas**.  

* Los hijos de los hogares colombianos encuestados se encuentran en un rango de **0 hijos** a **11 hijos** con un promedio de  **1 hijo** por hogar y varían  en **+- 1 hijo**.



### Variable Sexo (P6020)

A continuación se muestra el conteo de la variable sexo con  $1$ siendo  *Hombre* y $2$ siendo *Mujer* mostrando una variable dicotómica con una muestra de mas hombres que mujeres 

```{r echo = FALSE}
#Formato en tipo de tabla 
table_f <- function(data, colname) {
  frec <- as.data.frame(table(data))
  frec_abs <- as.data.frame(prop.table(table(data)))
  colnames(frec) <- c(colname, "Frecuencia")
  colnames(frec_abs) <- c(colname, "Frecuencia.Abs. ")
  frecuency <- merge(frec, frec_abs, by = colname)
  return(kable(frecuency))
}

#tabla de la variable sexo
table_f(data$P6020, 'Sexo')
```


### Variable Estado Civil (P5502)

* $1$ No está casado(a) y vive en pareja hace menos de dos años
* $2$ No está casado(a) y vive en pareja hace dos años o más 
* $3$ Está viudo(a) 
* $4$ Está separado(a) o divorciado(a)
* $5$ Está soltero(a)
* $6$ Está casado(a)

De la muestra se puede ver que aproximadamente el 35% de los encuestados no estan casados y viven en pareja hace mas de 2 años

```{r echo = FALSE}
#table de la variable Estado Civil
table_f(data$P5502, 'Estado Civil')
```
### Variable Etnia (P6080)

* $1$ Indígena
* $2$ Gitano(a) (Rom)
* $3$ Raizal del archipiélago de San Andrés, Providencia y Santa Catalina 
* $4$ Palenquero (a) de San Basilio
* $5$ Negro (a), mulato (a)(afrodescendiente),afrocolombiano(a) 
* $6$ Ninguno de los anteriores

En cuanto a la etnia , el 80% no pertencen a ninguna etnia o pueblo especifico de alguno de los presentados por la encuesta 


```{r echo = FALSE}

#tabla de la variable Etnia
table_f(data$P6080, 'Etnia')
```



### Variable Región  (REGION)

Pregunta relacionada a la región en que se encuentra el hogar de la persona encuestada, donde; 

* $1$ Caribe
* $2$ Oriental 
* $3$ Central
* $4$ Pacifica(sin valle)
* $5$ Bogota 
* $6$ Antioquia
* $7$ Valle del Cauca 
* $8$ San Andrés 
* $9$ Orinoquía - Amazonía 

Se puede ver que la región con mayor cantidad de encuestados pertenece a la región $Caribe$ seguido por la región $Central$, ademas,las regiones con menos encuestados son $San Andrés$ y $Bogota$. Probablemente debido a la extención de tierra de las dos regiones.   

```{r echo = FALSE}
#tabla de la variable Region 
table_f(data$REGION, 'Region')
```

### Variable Estrato (P8520S1A1)

Pregunta relacionada con el estrato en que se encuentra el hogar de la persona encuestada, basado en la información presentada por el recibo de servicios públicos de energía eléctrica, donde:

* $0$ Recibos sin estrato o el servicio es pirata
* $1$ Bajo - Bajo
* $2$ Bajo 
* $3$ Medio - Bajo
* $4$ Medio
* $5$ Medio - Alto 
* $6$ Alto
* $8$ Planta eléctrica  
* $9$ No conoce el estrato o no cuenta con recibo de pago. 

Notese que los valores categoricos de nivel se encuentran entre los valores $0 - 6$, mientras que los valores $8$ y $9$ se refieren al uso de una planta eléctrica o el desconocimiento de la unformación. Por otro lado se puede ver que la mayoria de encuestados pertencen a a los estratos $bajo-bajo$ y $bajo$ según el recibo de servicios públicos   

```{r echo = FALSE}
#tabla de la variable Estrato
table_f(data$P8520S1A1, 'Estrato')
```


### Variable Nivel Educativo (P8587)

Pregunta relacionada al nivel educativo más alto alcanzado por la cabeza del hogar y el último año o grado aprobado en este nivel, donde; 

* $1$ Ninguno 
* $2$ Preescolar 
* $3$ Básica Primaria $(1º - 5º)$
* $4$ Básica secundaria $(6º-9º)$
* $5$ Media $(10º-13º)$ 
* $6$ Técnico sin título
* $7$ Técnico con título
* $8$ Tecnológico sin título
* $9$ Tecnológico con título
* $10$Universitario sin titulo
* $11$Universitario con titulo
* $12$Postgrado sin titulo
* $13$ Postgrado con titulo

Los valores $3$,$4$ y $5$ corresponden a mas del $70\%$ de la población, encontrandose un nivel educativo promedio en basica secundaria, y media.

```{r echo = FALSE}
#tabla de la variable Educacion
table_f(data$P8587, 'Nivel Educación')
```


```{r echo = FALSE}

#Grid de tamaño 2x3 
par(mfrow = c(2, 3))


hist(data_n$P6040, main = "Edad", xlab = "Años", ylab = "Frecuencia Relativa")

boxplot(data_n$I_HOGAR, main = "Ingresos Mensuales en el Hogar", xlab = "Pesos Colombianos",
        ylim = c(0, 10000000))


t_estrato <- table(data_c$P8520S1A1)
g_estrato <- barplot(t_estrato,
                     main = "Estrato",
                     ylab = "Frecuencia Relativa",
                     las = 1)


hist(data_n$CANT_PERSONAS_HOGAR, main = "Personas en el Hogar", xlab = "Numero de hijos",
      ylab = "Frecuencia Relativa")

hist(data_n$HIJOS, main = "Hijos", xlab = "Numeros de hijos", ylab ="Frecuencia Relativa")


t_sexo <-prop.table(table(data_c$P6020))
g_sexo <- barplot(t_sexo, 
        col = c("gray", "pink"),
        main = "Sexo",
        ylab = "Frecuencia Relativa",
        ylim = c(0, 0.8),
        las = 1,
        legend.text = c ("Hombre", "Mujer"))

text(x = g_sexo,  y=t_sexo, pos=3, cex=0.8, col="black",
     label=round(t_sexo, 4))

```


Del grafico anterior se observa:

* La  **Edades** de las cabezas de hogar encuestadas se concentran en **35** y **55 años** de **edad**.

* Los **Ingresos mensuales** en los hogares colombianos presentan valores **Extremos Atípicos** algo que se esperaba
después de ver los resúmenes numéricos donde el promedio de los ingresos mensuales se encontraba **1.726.408 pesos colombianos** y variaba **+- 2.948.921 pesos colombianos**.

* Los **Estratos** predominantes en la encuesta de los hogares colombiano son el **estrato 1**, **estrato 2** y **estrato 3**. 

* La mayoría de hogares colombianos tiene un numero de **personas** en el hogar entre **1 persona** y **5 personas** por hogar.  

* La mayoría de hogares colombianos tiene un numero de **hijos**  entre **0 hijos** y **2 hijos**  por hogar. 

* El **64%** de las cabezas de hogar encuestadas son **Hombres** y el **36%** son **Mujeres**.


```{r echo = FALSE}
#data_n %>% select(I_HOGAR) %>% filter(I_HOGAR < 100000000) %>% count()
```


### Relaciones entre las variables y nuestra etiqueta (Hijos)

Variables Categoricas:

```{r echo = FALSE}
data_s <- data %>% select(P6040, P5502, P6020,  P8587, REGION,  P8520S1A1, HIJOS,)
colnames(data_s) <- c("Estado Civil", "Sexo", "Educacion", "Region", "Estrato", "Hijos")

panel.hist <- function(x, ...)
{
    usr <- par("usr"); on.exit(par(usr))
    par(usr = c(usr[1:2], 0, 1.5) )
    h <- hist(x, plot = FALSE)
    breaks <- h$breaks; nB <- length(breaks)
    y <- h$counts; y <- y/max(y)
    rect(breaks[-nB], 0, breaks[-1], y, col = "cyan", ...)
}
panel.cor <- function(x, y, digits = 2, prefix = "", cex.cor, ...)
{
    usr <- par("usr"); on.exit(par(usr))
    par(usr = c(0, 1, 0, 1))
    r <- abs(cor(x, y))
    txt <- format(c(r, 0.123456789), digits = digits)[1]
    txt <- paste0(prefix, txt)
    if(missing(cex.cor)) cex.cor <- 0.8/strwidth(txt)
    text(0.5, 0.5, txt, cex = cex.cor * r)
}

pairs(data_s,lower.panel = panel.smooth, upper.panel = panel.cor,diag.panel = panel.hist)
```

No se alcanza a percibir algún tipo de relación en el grafico anterior. 


Variables Continuas: 

```{r echo = FALSE}
data_s2 <- data %>% select(P6040, I_HOGAR, CANT_PERSONAS_HOGAR, HIJOS)
colnames(data_s2) <- c("Edad", "Ingresos del Hogar", "#Personas en el Hogar", "Hijos")

panel.hist <- function(x, ...)
{
    usr <- par("usr"); on.exit(par(usr))
    par(usr = c(usr[1:2], 0, 1.5) )
    h <- hist(x, plot = FALSE)
    breaks <- h$breaks; nB <- length(breaks)
    y <- h$counts; y <- y/max(y)
    rect(breaks[-nB], 0, breaks[-1], y, col = "gray", ...)
}
panel.cor <- function(x, y, digits = 2, prefix = "", cex.cor, ...)
{
    usr <- par("usr"); on.exit(par(usr))
    par(usr = c(0, 1, 0, 1))
    r <- abs(cor(x, y))
    txt <- format(c(r, 0.123456789), digits = digits)[1]
    txt <- paste0(prefix, txt)
    if(missing(cex.cor)) cex.cor <- 0.8/strwidth(txt)
    text(0.5, 0.5, txt, cex = cex.cor * r)
}

pairs(data_s2,lower.panel = panel.smooth, upper.panel = panel.cor,diag.panel = panel.hist)
```

Se observan una posible relación fuerte entre el **Número de personas en el hogar** y la variable hijo. 



```{r echo = FALSE}
kable(cor(x=data$CANT_PERSONAS_HOGAR, y=data$HIJOS), col.names = "Correlacion de las Peronas del Hogar entre el Numero de Hijos")

```



Efectivamente dichas variables están relacionadas  