---
title: "Predicción de Número de Hijos en un Hogar Colombiano con un Modelo KNN"
output: html_document
bibliography: bibliography.bib
csl: ieee-with-url.csl
---

```{r setup, include=FALSE}
knitr::opts_chunk$set(echo = TRUE, warning=FALSE, message=FALSE)
```

El número de hijos en un hogar suele ser una variable importante en diferentes programas sociales, en el sector comercial al momento de ofrecer productos y en el sector financiero. Por ejemplo, un banco puede incluir el número de hijos en el hogar, en conjunto con otras variables, para determinar si ofrecer un crédito o no, puesto que entre más hijos haya en el hogar, más gastos conlleva.

Con esta motivación, proponemos un modelo capaz de predecir el número de hijos de los hogares colombianos a 
partir de diferentes características del hogar que suelen ser conocidas con mayor facilidad por las compañías que lo usen.

Para esto, usamos los datos dispuestos por el DANE en el Archivo Nacional de Datos [@DANE2020a]
sobre la Encuesta Nacional de Calidad de Vida del 2019 como datos de entrenamiento y prueba del modelo.

# Retos

Los principales retos que afrontamos, fueron:

* Encontrar en la bibliografía disponible acerca de las familias colombianas, los principales factores que influyen en 
la fecundidad y el tamaño de la familia colombiana.
* Teniendo en cuenta las variables encontradas en la bibliografía, construirlas a partir de la encuesta dispuesta por el DANE.
* Preprocesar, filtrar y analizar los datos. i.e. Omitir las variables innecesarias, tratamiento de los valores nulos y un análisis descriptivo.
* Minimizar la cantidad de variables de entrada sin comprometer la precisión.


```{r, child=c('preprocessing.Rmd')}

```

```{r, child=c('analisis_descriptivo.Rmd')}
```

```{r, child=c('modeloKNN.Rmd')}
```

# Observaciones

* Una de las consideraciones más importantes al momento de desarrollar el modelo, fue la selección de variables, a pesar de realizar búsquedas en diferentes fuentes de información que dieran indicios de las variables influyentes en el número de hijos en un hogar, al momento de probar las correlaciones se encontraba que muchas de ellas no influían en la variable objetivo. Según [@Gotmark2020] factores como la educación y la riqueza eran variables relacionadas con la fertilidad de la población; sin embargo, aun son necesarios más estudios para establecer la causalidad y la importancia relativa de estas variables.
* El método de KNN a mayor cantidad de variables suele tener dificultades con la predicción debido a la cantidad de distancias que debe considerar para tomar la decisión adecuada. Esta puede ser una de las razones del valor del RMSE.
* La identificación de datos atípicos en la base de datos es fundamental para evitar obtener estadísticos que no representen adecuadamente la muestra.
* Es importante la simplificación del modelo y la cantidad de variables usadas para reducir el costo computacional.
* En cuanto, a la validación de los modelos, se hizo uso de las medidas de bondad de ajuste error cuadrático medio RMSE y el R-cuadrado. De esta manera, se observa que el modelo con mejor ajuste es el modelo con $K=7$. Así, el RMSE de este modelo es de $0.6998452$ tiene un valor relativamente bajo en comparación con los otros modelos, asimismo, se evidencia una r-cuadrada de 0.6440311 lo que permite concluir que las variables predictoras incluidas en el modelo predicen el $64,40%$ de las predicciones en la cantidad de hijos en el hogar.