---
title: "ModeloKNN"
output: html_document
bibliography: bibliography.bib
csl: ieee-with-url.csl
---
# Importe de librería para el modelo de clasificación
```{r}
# Caret para el modelo
library(caret)
# Para entrenar el modelo con multithreading
library(parallel)
library(doParallel)
```
# Modelo de clasificación utilizando KNN

## Muestreo y separación en entrenamiento y validación
```{r}
# Semilla para generación de números aleatorios
set.seed(20210406)
# Asignación de índices del dataset para training 0.8 y testing 0.2 
indexTraining <- createDataPartition(y = clean_labeled_input$HIJOS, p = 0.8, list = FALSE)
# Parte del dataset designada para training
train <- clean_labeled_input[indexTraining,]
# Parte del dataset designada para testing
test <- clean_labeled_input[-indexTraining,]
```

## Preprocesamiento
---
Debido a que KNN es muy sensible a la distancia entre los datos y las unidades de estos, es necesario normalizar los datos antes de entrenar el modelo. El paquete caret hace este paso de normalización por nosotros.

## Entrenamiento y control
---

```{r}
cluster <- makeCluster(detectCores() - 2) # habilitar n - 2 threads de la cpu
registerDoParallel(cluster)
ctrl <- trainControl(method="none", allowParallel = TRUE)
knn_fit <- train(HIJOS ~., data = train, method = "knn", trControl = ctrl, preProcess = c("center","scale"), tuneGrid=data.frame(k=5), na.action = na.omit)
stopCluster(cluster)
```

```{r}
# veamos cuál valor de K fue seleccionado como el mejor
knn_fit
```
## Validación y pruebas
```{r}
test_pred <- predict(knn_fit, newdata = test, na.action = na.omit)
```
### Matriz de confusión
```{r}
test_clean <- na.omit(test)
cm <- confusionMatrix(test_pred, test_clean$HIJOS)
cm
```