---
title: "ModeloKNN"
output: html_document
bibliography: bibliography.bib
csl: ieee-with-url.csl
---
# Importe de librería para el modelo de clasificación
```{r}
library(caret)
```
# Modelo de clasificación utilizando KNN

## Muestreo y separación en entrenamiento y validación
```{r}
# Semilla para generación de números aleatorios
set.seed(20210406)
# Asignación de índices del dataset para training 0.8 y testing 0.2 
indexTraining <- createDataPartition(y = clean_labeled_input$HIJOS, p = 0.8, list = FALSE)
# Parte del dataset designada para training
train <- clean_labeled_input[indexTraining,]
# Parte del dataset designada para testing
test <- clean_labeled_input[-indexTraining,]
```

## Preprocesamiento
---
Debido a que KNN es muy sensible a la distancia entre los datos y las unidades de estos, es necesario normalizar los datos antes de entrenar el modelo. El paquete caret hace este paso de normalización por nosotros.

## Entrenamiento y control
```{r}
ctrl <- trainControl(method="repeatedcv", repeats = 5)
knn_fit <- train(HIJOS ~., data = train, method = "knn", trControl = ctrl, preProcess = c("center","scale"), tuneLength = 20, na.action = na.omit)
# veamos cuál valor de K fue seleccionado como el mejor
plot(knn_fit)
```