---
title: "Informe"
output: html_document
bibliography: bibliography.bib
csl: ieee-with-url.csl
---

## Importe de Librerías

Importamos las librerías necesarias para hacer el tratamiento inicial de los datos
y la generación de la variable salida.

```{r import-dependencies, warning=FALSE, message=FALSE}
library(dplyr)
library(tibble)
```

## Lectura de Datos

Leemos los datos que se encuentran en la carpeta `./data`, los cuales corresponden
a los CSV dispuestos por el DANE en la Encuesta de Calidad de Vida del 2019.

```{r import-data, cache = TRUE}

# Todos los nombres de los archivos .csv en el directorio `/data`
# precedido por el directorio.

file_paths <-
  list.files(path = '../data',
             pattern = '*.csv',
             full.names = TRUE)

# Todos los nombres de los archivos .csv en el directorio `/data`.

file_names <-
  list.files(path = '../data',
             pattern = '*.csv')

# Importa todos los archivos de la lista `file_paths`
# y los almacena en la lista `files`.

files <- lapply(
  file_paths,
  read.table,
  header = TRUE,
  sep = ';',
  dec = ','
)

```

## Caracterización de Capítulos (Tablas) de la Base de Datos

La base de datos de la encuesta está compuesta por diferentes tablas, las cuales 
están enfocadas a diferentes públicos de acuerdo a lo que se esté encuestando.
Para entender mejor, el DANE define las unidades de observación *vivienda, hogar y persona*:

Una *vivienda* corresponde a un lugar físico donde viven las personas y en la que puede 
existir más de un *hogar*, ya que por ejemplo, pueden haber viviendas multifamiliares. 
Por último, en un *hogar* hay una o más *personas*.

Para poder unir las tablas, existen variables que se usan como llaves. Así:

- En las tablas de *vivienda*, la variable **DIRECTORIO** es el identificador único de cada 
vivienda.
- En las tablas de *hogar*, la variable **DIRECTORIO** identifica la vivienda donde se encuentra
este hogar y la variable **SECUENCIA_ENCUESTA** indica el número del hogar dentro de esta vivienda.
- En las tablas de *persona*, **DIRECTORIO** indica la vivienda donde reside,
la variable **SECUENCIA_P** indica el hogar al que pertenece y la variable 
**SECUENCIA_ENCUESTA** indica el número de la persona dentro del hogar.


Ahora veamos la caracterización de las tablas de la base de datos según los metadatos 
expuestos por el DANE:

| Tabla                                                     | Público encuestado      |
| :-------------------------------------------------------- | :---------------------- |
| Datos de la vivienda                                      | Vivienda                |
| Servicios del hogar                                       | Hogar                   |
| Características y composición del hogar                   | Persona                 |
| Salud                                                     | Persona                 |
| Atención integral de los niños y niñas menores de 5 años  | Persona, edad < 5       |
| Educación                                                 | Persona, edad > 5       |
| Fuerza de trabajo                                         | Persona, edad > 12      |
| Tecnologías de información y comunicación                 | Persona, edad > 5       |
| Trabajo infantil                                          | Persona, 5 < edad < 11  |
| Tenencia y financiación de la vivienda que ocupa el hogar | Hogar                   |
| Condiciones de vida del hogar y tenencia de bienes        | Hogar                   |
| Uso de energéticos del hogar                              | Hogar                   |


Sabiendo los identificadores de cada unidad de observación y  la caracterización de
las tablas, podemos notar que se encuestaron: 

* $93.161$ viviendas.
* $93.993$ hogares.
* $289.558$ personas.

## Generación de la Etiqueta

En las tablas de hogar no hay una variable que indique el número de hijos en este, 
por lo que es necesario definir las condiciones en las que reconoceremos un hijo en el hogar, 
para así computarla.

Solo consideramos los **hijos de la cabeza de hogar**, por lo que no tendremos 
en cuenta los hijos de sus hijos (nietos) o cualquier otro escenario.

Con esta condición, podemos explorar la tabla *Características y composición del hogar*,
donde la variable **P6051** indica el parentesco de la persona encuestada con el jefe de hogar.
Los posibles valores de esta variable son:

- 1 Jefe (a) del hogar
- 2 Pareja, esposo (a), cónyuge, compañero(a)
- 3 Hijo(a) hijastro(a)
- 4 Nieto (a)
- 5 Padre, madre, padrastro y madrastra
- 6 Suegro o suegra
- 7 Hermano (a), hermanastro (a)
- 8 Yerno, nuera
- 9 Otro pariente del jefe(a)
- 10 Empleado(a) del servicio doméstico
- 11 Parientes del servicio doméstico
- 12 Trabajador
- 13 Pensionista
- 14 Otro pariente

Cuando esta variable es $3$, significa que la persona es un hijo del jefe de hogar.
Por lo tanto, podemos computar cuántos hijos hay en un hogar contando el número de ocurrencias 
del valor $3$ en esta variable y agruparlo por hogar.

El procedimiento es un poco distinto a lo descrito anteriormente, pero la idea es la misma.
Este puede verse a continuación:

1. Ya que solo nos interesan cuando el valor de la variable es $3$, cambiamos los
valores de esta de tal manera que podamos sumarla por cada hogar. 
Reemplazamos entonces los valores de la siguiente manera:

$$
\begin{cases}
  1 & \text{cuando } P6051 = 3 \\
  0 & \text{en otro caso }
\end{cases}
$$
2. Agrupamos por hogar. Recordemos que las variables *DIRECTORIO* y *SECUENCIA_P*
identifican un hogar en las tablas donde el público encuestado son todas las personas.

```{r label-generation}
# Trae la tabla de Características y composición del hogar
# donde se encuentra la variable P6051.
carac_persona <- files[[2]]

# Hacemos el reemplazo de la variable según el paso 1: (mutate, if_else)
# Agrupamos por las llaves del hogar en esta tabla (group_by)
# Generamos la variable HIJOS como la suma de P6051 (summarise, sum).
labeled <-
  carac_persona %>% mutate(P6051 = if_else(P6051 == 3, 1, 0)) %>% group_by(ï..DIRECTORIO, SECUENCIA_P) %>% summarise(HIJOS = sum(P6051), .groups = "keep")

```


## Selección de las Variables de Entrada

Según ...

En el análisis descriptivo presentado más adelante, veremos qué variables están
correlacionadas con la variable salida generada *HIJOS*.

Seleccionamos las siguientes variables de la base de datos:

| Tabla                                    | Variable     | Etiqueta                                    | Tipo     | Formato     |
|:----                                     | :----------- | :------------------------------             | :------- | :-------    |
| Características y composición del hogar  | P6020        | Sexo                                        | Discreta | Numérica    |
| Características y composición del hogar  | P6040        | Edad                                        | Discreta | Numérica    |
| Característiicas y composición del hogar | P5502        | Estado civil                                | Discreta | Numérica    |
| Característiicas y composición del hogar | P6080        | Pueblo o etnia                              | Discreta | Numérica    |
| Educación                                | P8587        | Nivel educativo                             | Discreta | Numérica    |
| Datos de la vivienda                     | REGION       | Región                                      | Discreta | Numérica    |
| Datos de la vivienda                     | P8520S1A1    | Estrato                                     | Discreta | Numérica    |
| Servicios del hogar                      | I_HOGAR      | Ingreso mensual total del hogar             | Discreta | Numérica    |
| Servicios del hogar                      | CANT_PERSONAS_HOGAR      | Cantidad de personas en el hogar | Continua | Numérica    |

```{r}

# Cogemos cada tabla
carac_hogar <- files[[2]] # Personas
edu <- files[[7]] # Personas
servicios_hogar <- files[[10]] # Hogar
vivienda <- files[[6]] # Vivienda

# Definimos columnas a seleccionar de cada tabla
carac_cols <- c('ï..DIRECTORIO', 'SECUENCIA_P', "SECUENCIA_ENCUESTA", 'P6051', 'P6020', 'P6040', 'P5502', 'P6080')
edu_cols <- c('ï..DIRECTORIO', 'SECUENCIA_P', "SECUENCIA_ENCUESTA", 'P8587')
vivienda_cols <- c('ï..DIRECTORIO', 'REGION', 'P8520S1A1')
servicios_cols <- c('ï..DIRECTORIO', 'SECUENCIA_ENCUESTA', 'I_HOGAR', 'CANT_PERSONAS_HOGAR')

###

all_input <- carac_hogar %>% select(any_of(carac_cols)) %>% filter(P6051 == 1)

all_input <- all_input %>% left_join(select(edu, any_of(edu_cols)), by = c("ï..DIRECTORIO", "SECUENCIA_P", "SECUENCIA_ENCUESTA"))

all_input <- all_input %>% left_join(select(servicios_hogar, any_of(servicios_cols)), by = c("ï..DIRECTORIO", "SECUENCIA_ENCUESTA"))

all_input <- all_input %>% left_join(select(vivienda, any_of(vivienda_cols)), by = c("ï..DIRECTORIO"))

write.csv(all_input,"../db/input_with_dir.csv", row.names = FALSE)

###

# Drop DIRECTORIO, SECUENCIA_P y SECUENCIA_ENCUESTA

clean_input <- all_input %>% select(-c("ï..DIRECTORIO", "SECUENCIA_P", "SECUENCIA_ENCUESTA", "P6051"))

write.csv(clean_input,"../db/input.csv", row.names = FALSE)

labeled_input <- all_input %>% left_join(labeled, by = c('ï..DIRECTORIO', 'SECUENCIA_P'))

# Removemos datos anómalos basados en la columna I_HOGAR
clean_labeled_input <- labeled_input %>% select(-c("ï..DIRECTORIO", "SECUENCIA_P", "SECUENCIA_ENCUESTA", "P6051")) %>% filter(I_HOGAR < 100000000)


## Convertimos las variables categóricas a factores

clean_labeled_input$P6020 <- as.factor(clean_labeled_input$P6020)
clean_labeled_input$P5502 <- as.factor(clean_labeled_input$P5502)
clean_labeled_input$P6080 <- as.factor(clean_labeled_input$P6080)
clean_labeled_input$P8587 <- as.factor(clean_labeled_input$P8587)
clean_labeled_input$REGION <- as.factor(clean_labeled_input$REGION)
clean_labeled_input$P8520S1A1 <- as.factor(clean_labeled_input$P8520S1A1)

write.csv(clean_labeled_input,"../db/labeled_input.csv", row.names = FALSE)
```

